臺灣高雄地方法院刑事判決　　　　　　94年度訴字第1062號
公　訴　人　臺灣高雄地方法院檢察署檢察官
被　　　告　甲○○　男　55歲.
指定辯護人　本院公設辯護人　丁○○
上列被告因偽造有價證券等案件，經檢察官提起公訴（九十四年
度偵緝字第三二一號），本院判決如下：
    主  文
甲○○連續意圖供行使之用而偽造有價證券，處有期徒刑壹年拾
月。緩刑肆年。如附表所示偽造「戊○○」名義簽發之本票共貳
拾肆張及偽造之「戊○○」印章壹枚均沒收。
    事  實
一、甲○○於民國八十三年三月二十五日，參加由乙○○（本名
    林英昭）以其配偶己○○名義擔任會首而發起之合會，該合
    會約定每會新臺幣（下同）三萬元，每月二十五日開標，每
    半年加會一次（加會部分於每年三月十日、九月十日開標）
    ，連同會首在內共計三十會份，採內標制，即得標死會會員
    每月仍繳交三萬元固定金額會款，未得標之活會會員則按月
    繳交以三萬元扣除得標金後之金額。欲標會者須以標單填寫
    姓名及金額或僅填寫金額後投標，得標人並應簽發本票與其
    他活會會員以供擔保，而甲○○則以其自己名義參加二會份
    ，並未經其友人戊○○同意，以戊○○名義參加一會份。嗣
    甲○○在以其自己名義參加之二會份，分別標得上開合會之
    第二會、第四會後，因自身遭受他人欠款未還，導致經濟狀
    況惡化，竟於八十三年八月二十五日即該合會之第六會開標
    之日，在未得戊○○同意或授權之情形下，基於意圖為自己
    不法所有及意圖供行使之用而偽造有價證券之犯意，向乙○○謊稱受戊○○委託標會，而冒戊○○名義書寫四千元之標
    金於標單，並因而標得該會，詐得該會期之會款六十二萬四
    千元（即活會會員共計二十四會份，每會份繳交該期會金二
    萬六千元），復於不詳之時間、地點，利用不知情之不詳成
    年刻印者，偽造「戊○○」之印章一枚後，蓋用該印章而偽
    造「戊○○」印文於本票上，接續偽造以「戊○○」為發票
    人之如附表所示本票共二十四張，並持向乙○○行使。之後
    ，甲○○即未再繳交死會會款並逃匿無蹤，乙○○則循線與
    戊○○取得聯絡，因而知悉上情。
二、案經戊○○告訴臺灣高雄地方法院檢察署檢察官偵查起訴。
    理  由
一、前揭犯罪事實，業據被告甲○○大致供承不諱，僅辯稱：伊
    以戊○○名義標得之會份，尚有繳交一次死會會款云云。經
    查，上開犯罪事實，除被告前開供述外，並據證人乙○○於
    本院審理中證述明確（見本院卷第三九至四二頁），且有如
    附表所示之本票影本二十四張在卷可稽（見本院卷第五一至
    五八頁），堪以認定。雖被告以前詞置辯，惟若被告就冒「
    戊○○」名義標得之會份果有繳交一次死會之會款，衡諸一
    般合會運作方式，其當已自證人乙○○處收回一張偽以「戊○○」名義簽發之本票，然證人乙○○於本院審理中，所提
    出被告偽以「戊○○」名義簽發之本票仍達二十四張（見本
    院卷第四十頁），未有減少一張之情，是被告所辯此節，要
    與常情不符，尚不足採。綜上所述，本案被告前開犯行，事
    證明確，洵堪認定。
二、按民間互助會之標單，通常僅填寫一定之金額及姓名，甚至
    亦有僅填寫一定之金額者，如單從該記載內容之形式觀之，
    殊無法瞭解其用意為何，而必須依據習慣或特約，始足以表
    示該一定之金額即為標取會款之利息，該姓名即為標取會款
    之會員，故偽造該等標單應認為係偽造刑法第二百二十條以
    文書論之私文書（最高法院七十四年度台上字第五六一二號
    判決參照）。本件被告冒用「戊○○」名義偽造標單，而行
    使得標，足以生損害於冒標時仍為活會之會員，進而詐取他
    人財物，且其為達成冒標詐財之目的，再委由不知情者偽造
    他人印章，蓋用產生印文，進而簽發本票之行為，係犯刑法
    第二百零一條第一項之偽造有價證券罪，同法第二百十六條
    、第二百二十條第一項、第二百十條之行使偽造準私文書罪
    及同法第三百三十九條第一項之詐欺取財罪。其偽造印章進
    而蓋用，在本票上偽造印文之行為，為偽造有價證券行為之
    一部，應為偽造有價證券之行為所吸收，而行使偽造有價證
    券之輕度行為又為偽造有價證券之重度行為所吸收，均不另
    論罪。被告在冒用「戊○○」名義得標時，即有偽造與得標
    時活會會員人數相當之本票之計劃，其偽造二十四張如附表
    所示之本票，應論以接續犯。又被告於標單中偽造「戊○○
    」署名之行為，為偽造標單之階段行為，偽造標單之低度行
    為又為行使之高度行為所吸收，均不另論罪。被告以冒標之
    方式詐取活會會員金錢之行為，侵害多數人法益，係一行為
    觸犯數相同罪名，應依刑法第五十五條規定論以同種想像競
    合犯。被告所犯上揭行使偽造準私文書罪、偽造有價證券罪
    及詐欺取財罪間，有方法結果之牽連關係，依刑法第五十五
    條規定，應從較重之偽造有價證券罪處斷。被告利用不知情
    之不詳姓名成年人偽刻印章，為間接正犯。按犯罪之情狀另
    有其特殊之原因與環境等等，在客觀上足以引起一般同情，
    認為即予宣告法定低度刑期尤嫌過重者，可適用刑法第五十
    九條以犯罪情狀可憫恕，酌量減輕其刑（最高法院四十五年
    臺上字第一一六五號判例參照）。本院審酌被告因遭他人積
    欠之債務未為清償致經濟陷入困境才偽造本票致罹重典，犯
    後並與被害人戊○○、乙○○達成和解，有和解書在卷可稽
    （見本院卷第六三、六四頁），惡性尚非重大，因一時需款
    孔急致觸犯最低本刑為有期徒刑三年之偽造有價證券重罪，
    情輕法重而顯堪憫恕，量處法定最低刑度，衡情猶嫌過重，
    爰依刑法第五十九條規定減輕其刑。爰審酌被告為貪圖不法
    利益，竟以他人名義冒標詐取會款，並進而偽造他人本票，
    擾亂金融秩序，行為實不可取，然念及其於事後坦承絕大部
    分犯行，態度良好，並已與被害人達成和解，顯有悔意，復
    參以其因本件犯行所詐得之金額等一切情狀，量處如主文所
    示之刑，以示懲儆。查被告於受有期徒刑執行完畢後，五年
    內未曾受有期徒刑以上刑之宣告，有臺灣高等法院被告前案
    紀錄表、臺灣高雄地方法院檢察署被告之刑案資料查註紀錄
    表、被告之口卡片在卷可稽，且犯後坦承大部分犯行，而於
    本院審理中顯露悔意，並僅因一時短於思慮，致觸犯本件犯
    行，經此刑之宣告後，應知警惕而信無再犯之虞，因認暫不
    執行其刑為當，故併予以宣告緩刑四年，以啟自新。又附表
    所示偽造「戊○○」名義簽發之本票共二十四張及被告偽造
    「戊○○」之印章一枚，均不能證明已滅失，應分別依刑法
    第二百零五條及第二百十九條規定宣告沒收。因本票既已沒
    收，其上偽造之印文即不再另行宣告沒收。至被告偽造之標
    單及其上署押，業已滅失不存在，自無宣告沒收之必要，併
    此敘明。
三、不另為無罪之諭知部分
(一)、公訴意旨另以：被告甲○○明知自己無資力及未獲得庚○○
    之授權，竟意圖為自己不法之所有，基於詐欺之概括犯意，
    先後於1.八十二年七月一日在高雄市○○○路三四五號二樓
    ，自任會首招募互助會，嗣再以告訴人庚○○（即東昌茶行
    ）之名義冒標，並繼續向庚○○收受活會會款達十五期，致
    庚○○陷於錯誤，合計詐得約十五萬元；2.八十三年三月二
    十五日，加入以己○○名義為會首所發起於八十三年（起訴
    書誤載為九十三年）三月二十五日至八十五年四月二十五日
    止合計分三十期之互助會，以自己名義參加二會份，並分別
    於同年四月二十五日第二會時、同年六月二十五日第四會時
    得標，詐得該二期會款一百六十二萬元，因認被告此二部分
    亦涉犯刑法第三百三十九條第一項之詐欺取財罪嫌。
(二)、按被告未經審判證明有罪確定前，推定其為無罪；犯罪事實
    ，應依證據認定之，無證據不得認定犯罪事實，刑事訴訟法
    第一百五十四條定有明文。次按，認定犯罪事實所憑之證據
    ，雖不以直接證據為限，間接證據亦包括在內，然而無論直
    接證據或間接證據，其為訴訟上之證明，須於通常一般人均
    不致有所懷疑，而得確信其為真實之程度者，始得據為有罪
    之認定，倘其證明尚未達到此一程度，而有合理之懷疑存在
    時，即難遽採為不利被告之認定，最高法院著有七十六年臺
    上字第四九八六號判例可資參照。另按，告訴人之告訴係以
    使被告受刑事訴追為目的，是其陳述是否與事實相符，仍應
    調查其他證據以資審認，最高法院五十二年臺上字第一三０
    ０號判例著有明文。末按，刑法第三百三十九條詐欺罪之成
    立，係以行為人意圖為自己或第三人不法之所有，以詐術使
    人將本人或第三人之物交付或取得利益為要件，所謂以詐術
    使人交付，必須被詐欺人因其詐術而陷於錯誤，若其所用方
    法，不能認為詐術，亦不致使人陷於錯誤，即不構成該罪（
    最高法院四十六年臺上字第二六０號判例參照）。至於債務
    人於債之關係成立後，如有未依債之本旨履行民事債務之情
    形，在一般社會經驗上可能之原因甚多，縱令是出於惡意不
    為履行，苟無足以證明其在債之關係發生時，自始即具有詐
    欺意思之積極證據，亦僅能令負民事債務不履行之責任，依
    刑事訴訟法第一百五十四條第二項之規定，尚不得據此債信
    違反之客觀事態，而推定債務人原有詐欺之犯意。
(三)、公訴人認被告甲○○涉犯此二部分罪嫌，無非係以告訴人庚○○之指訴、證人乙○○之陳述，及合會會單、被告簽發之
    本票各二紙為論罪依據。然訊據被告堅詞否認有此二部分犯
    行，辯稱：伊未曾以庚○○名義冒標，而伊用自己名義參加
    以己○○名義為會首之上開合會時，雖因做生意遭他人倒債
    致使經濟狀況不佳，故急欲標得合會會款，但伊並無詐欺會
    款之意，而係相信自己尚能正常繳交會款，但後來伊又陸續
    遭到他人倒帳，致使經濟狀況更加惡化，方會於以戊○○名
    義標得會款後，無法續行繳納其後之會款等語。
(四)、經查，就前開犯罪事實1.部分，證人庚○○於本院審理中證
    述：伊未曾以東昌茶行名義參加被告擔任會首所招募之合會
    ，伊會對被告提出告訴，係因為有不認識之人拿伊簽名及記
    載伊住址之本票向伊收取票款，該人說本票係由被告交付，
    但伊實際上並未簽發該本票，所以才會告被告。又乙○○及
    己○○二人並未持伊簽發之本票向伊收取票款，而先前伊所
    提出之告訴狀中會稱有以東昌茶行名義參加被告擔任會首之
    合會，是因為有很多會員一起提告訴，告訴狀內容為何伊並
    不清楚，而本案檢察官八十四年三月二十八日訊問筆錄中記
    載伊有參加被告招募之合會並遭冒標乙節，應係筆錄記載錯
    誤云云（見本院卷第三六至三九頁），是證人庚○○於本院
    中證述之內容，顯已與其提出告訴時之指訴情節有所矛盾，
    而證人乙○○於本院審理中亦證述：被告夫妻於八十二年七
    月一日所招募之合會，伊有以己○○名義跟會，但未曾收過
    庚○○簽發之本票，本案檢察官八十四年四月十二日訊問筆
    錄中雖有記載伊曾謂，被告告知伊庚○○將會標走，並交付
    庚○○簽發之本票等內容，但伊實際上未曾如此陳述，伊並
    不認識庚○○云云（見本院卷第四一頁），故證人乙○○於
    本院審理中之證詞，亦與其先前於偵訊中之陳述存有甚大之
    歧異，則其二人所為不利於被告之陳述是否可信，已非無疑
    ，復參以庚○○、乙○○二人自始至終均未能提出所謂被告
    冒「庚○○」名義簽發之本票以為佐證，是尚難遽為不利於
    被告之認定。至關於前開犯罪事實2.部分，被告於以自己名
    義標得該合會之第二會、第四會之會款，嗣並冒「戊○○」
    名義標得該合會之第六會之會款後，未再繳交任何死會會款
    ，即行逃匿無蹤之事實，雖據證人乙○○於本院審理中證述
    明確（見本院卷第三九、四十頁），惟被告於逃匿後，並非
    全然就未繳納之死會會款不予處理之事實，亦據證人乙○○
    於本院審理中證稱：被告未繳納死會會款後，曾有與伊聯絡
    ，說要出來處理，但最終仍未處理等語（見本院卷第四十頁
    ）可佐，而被告前開辯解，則有被告提出關於其遭倒帳後，
    無法收得票款之本票影本十紙及支票影本三紙可資佐證（見
    本院卷第二十至二四頁），此外，復參以被告若自始即有詐
    欺上開合會會款之意圖，其大可於該合會之第二、三、四會
    即將各該會期之會款標走，然被告仍正常繳交死會會款至該
    合會第六會為止，是尚難證明被告自始即有為詐欺之不法意
    圖，揆諸前開說明，自無從以被告事後未依約繳交死會會款
    ，即行認定被告有詐欺犯行。
(五)、綜上所述，依本案現存之證據，尚不足使本院形成被告涉犯
    此二部分詐欺取財犯行有罪之確信，無由以該罪相繩，惟此
    二部分若成立犯罪，依公訴意旨所示，亦均與前開犯罪事實
    中關於詐欺取財罪部分，具有連續犯之裁判上一罪關係，故
    爰不另為無罪之諭知，附此敘明。
據上論斷，應依刑事訴訟法第二百九十九條第一項前段，刑法第
二百零一條第一項、第二百十六條、第二百二十條、第二百十條
、第三百三十九條第一項、第五十五條、第五十九條、第七十四
條第二款、第二百零五條、第二百十九條，罰金罰鍰提高標準條
例第一條前段，判決如主文。
本案經檢察官丙○○到庭執行職務。
中　　華　　民　　國　　九十四　　年　七　月　　十二　日
                  刑事第六庭    審判長法　官 蔡國卿
                                      法  官 楊筑婷
                                      法  官 陳君杰
以上正本證明與原本無異。
如不服本判決，應於判決送達後十日內，向本院提出上訴狀。
中　　華　　民　　國　　九十四　　年　七　月　　十二　日
                                      書記官 陳昱良
附錄本判決論罪科刑法條：
刑法第二百零一條第一項
意圖供行使之用，而偽造、變造公債票、公司股票或其他有價證
券者，處三年以上十年以下有期徒刑，得併科三千元以下罰金。
刑法第二百十六條
行使第二百十條至第二百十五條之文書者，依偽造、變造文書或
登載不實事項或使登載不實事項之規定處斷。
刑法第二百十條
偽造、變造私文書，足以生損害於公眾或他人者，處五年以下有
期徒刑。
刑法第三百三十九條第一項
意圖為自己或第三人不法之所有，以詐術使人將本人或第三人之
物交付者，處五年以下有期徒刑、拘役或科或併科一千元以下罰
金。
附表：
┌──┬──────────┬────┬───────┐
│編號│發票日              │票號    │金額（新臺幣）│
├──┼──────────┼────┼───────┤
│ 一 │八十三年八月二十五日│No165651│三萬元        │
├──┼──────────┼────┼───────┤
│ 二 │同上                │No165652│同上          │
├──┼──────────┼────┼───────┤
│ 三 │同上                │No165653│同上          │
├──┼──────────┼────┼───────┤
│ 四 │同上                │No165654│同上          │
├──┼──────────┼────┼───────┤
│ 五 │同上                │No165655│同上          │
├──┼──────────┼────┼───────┤
│ 六 │同上                │No165656│同上          │
├──┼──────────┼────┼───────┤
│ 七 │同上                │No165657│同上          │
├──┼──────────┼────┼───────┤
│ 八 │同上                │No165658│同上          │
├──┼──────────┼────┼───────┤
│ 九 │同上                │No165659│同上          │
├──┼──────────┼────┼───────┤
│ 十 │同上                │No165660│同上          │
├──┼──────────┼────┼───────┤
│十一│同上                │No165661│同上          │
├──┼──────────┼────┼───────┤
│十二│同上                │No165662│同上          │
├──┼──────────┼────┼───────┤
│十三│同上                │No165663│同上          │
├──┼──────────┼────┼───────┤
│十四│同上                │No165664│同上          │
├──┼──────────┼────┼───────┤
│十五│同上                │No165665│同上          │
├──┼──────────┼────┼───────┤
│十六│同上                │No165666│同上          │
├──┼──────────┼────┼───────┤
│十七│同上                │No165667│同上          │
├──┼──────────┼────┼───────┤
│十八│同上                │No165668│同上          │
├──┼──────────┼────┼───────┤
│十九│同上                │No165669│同上          │
├──┼──────────┼────┼───────┤
│二十│同上                │No165670│同上          │
├──┼──────────┼────┼───────┤
│二一│同上                │No165671│同上          │
├──┼──────────┼────┼───────┤
│二二│同上                │No165673│同上          │
├──┼──────────┼────┼───────┤
│二三│同上                │No165674│同上          │
├──┼──────────┼────┼───────┤
│二四│同上                │No165675│同上          │
└──┴──────────┴────┴───────┘
